臺灣基隆地方法院交通事件裁定　　　　100年度交聲字第432號
移送機關即
原處分機關　交通部公路總局臺北區監理所基隆監理站
異　議　人
即受處分人　高正霖
上列異議人即受處分人因違反道路交通管理處罰條例案件，對於
交通部公路總局臺北區監理所基隆監理站於民國100 年7 月1 日
所為之處分（原處分案號：基監字第裁42-RB0000000號），聲明
異議，本院裁定如下：
    主  文
原處分撤銷。
高正霖不罰。
    理  由
一、移送及原處分意旨略以：異議人即受處分人高正霖（下稱異
    議人）於民國100 年6 月12日上午10時50分許，駕駛車牌號
    碼U7-2776號自用一般小貨車，行經基隆市○○○道132.5公
    里處，因有「汽車駕駛人駕駛汽車肇事致人受傷而逃逸」之
    行為，經基隆市警察局第四分局安樂派出所警員查悉後，依
    道路交通管理處罰條例第62條第4 項規定，填製基隆市警察
    局基警交字第RB0000000 號舉發違反道路交通管理事件通知
    單予以舉發。異議人曾於應到案日期（100 年6 月29日）前
    之100 年6 月16日提出申訴，經舉發機關於100 年6 月27日
    以基警四分五字第1000406759號函表示異議人違規屬實，故
    維持原舉發。惟異議人到案仍表不服，移送機關即原處分機
    關（下稱移送機關）遂於100 年7 月1 日作成基監字第裁42
    -RB0000000號違反道路交通管理事件裁決書，以異議人有「
    汽車駕駛人駕駛汽車肇事致人受傷而逃逸」之違規事實，依
    道路交通管理處罰條例第62條第4 項、第67條第3 項（裁決
    書漏載第3 項）規定，裁處異議人「罰鍰新臺幣（下同）六
    千元，並吊銷駕駛執照，一年內不得考領駕駛執照」，於法
    應無不合等語。
二、異議意旨略以：伊於前揭時間駕駛上開小貨車行經前揭路段
    時，車上尚有伊的老闆娘周三娘女士，伊與周三娘女士皆未
    發現任何車輛肇事，亦無與人碰撞或聽見任何撞擊的聲音，
    嗣被害人指認，經承辦警員調閱隧道入口監視器錄影畫面，
    認伊所駕駛之上開車輛，疑似是被害人所指認之肇事車輛，
    故伊受通知後，於100 年6 月12日下午前往警局說明，警員
    告知伊，被害人指認伊撞到其手臂，然伊當時並未發現亦無
    任何感覺，且當日伊所駕駛之上開車輛亦有至警局接受承辦
    警員查驗，並查無撞擊事證，故與被害人所指認之事實不符
    。伊知道肇事逃逸之嚴重性，如有發現肇事，伊會立即停車
    處理，不會逕行離去，絕無肇事逃逸之不法意圖，為此聲明
    異議，請求撤銷原處分等語。
三、按汽車駕駛人駕駛汽車肇事致人受傷者，應即採取救護措施
    及依規定處置，並通知警察機關處理，不得任意移動肇事汽
    車及現場痕跡證據，違反者處三千元以上九千元以下罰鍰；
    前項駕駛人肇事致人受傷而逃逸者，吊銷其駕駛執照；又汽
    車駕駛人，曾依本條例其他各條規定吊銷駕駛執照者，一年
    內不得考領駕駛執照，道路交通管理處罰條例第62條第3 項
    、第4 項、第67條第3 項分別定有明文。而所謂「逃逸」係
    指行為人主觀上對其駕駛動力交通工具肇事致人死傷有所認
    識，客觀上並有擅自離開肇事現場之行為而言（最高法院95
    年度台上第7074號判決意旨參照）。次按法院受理交通事件
    ，準用刑事訴訟法之規定，道路交通管理處罰條例第89條前
    段定有明文。而「認定犯罪事實所憑之證據，雖不以直接證
    據為限，間接證據亦包括在內，然而無論直接證據或間接證
    據，其為訴訟上之證明，須於通常一般之人均不致有所懷疑
    ，而得確信其為真實之程度者，始得據為有罪之認定，倘其
    證明尚未達到此一程度，而有合理之懷疑存在而無從使事實
    審法院得有罪之確信時，即應由法院為諭知被告無罪之判決
    」（最高法院76年台上字第4986號判例意旨參照），法院審
    理違反道路交通管理處罰條例聲明異議事件時，亦應有其適
    用。易言之，法院應憑證據認定異議人之違規事實，如仍有
    合理懷疑存在時，即應依「罪疑唯輕原則」，作有利於異議
    人之認定。
四、經查：
  (一)基隆市警察局第四分局安樂派出所警員魏家祥於100 年6 月
    14日，填製基隆市警察局基警交字第RB0000000 號舉發違反
    道路交通管理事件通知單，以異議人於100 年6 月12日上午
    10時50分許，駕駛車牌號碼U7－2776號自用小貨車，行經基
    隆市○○○道內132.5 公里處，有「汽車駕駛人駕駛汽車肇
    逃並使人受傷」之行為，依道路交通管理處罰條例第62條第
    4 項規定予以舉發，異議人於應到案日期（100 年6 月29日
    ）前之100 年6 月16日提出申訴，經移送機關向舉發機關函
    查認定違規屬實，移送機關遂於100 年7 月1 日以基監字第
    裁42-RB0000000號裁決書，以異議人有「汽車駕駛人駕駛汽
    車肇事致人受傷而逃逸」之違規事實，裁處異議人罰鍰六千
    元，吊銷駕駛執照，一年內不得考領駕駛執照等情，有舉發
    違反道路交通管理事件通知單影本及違反道路交通管理事件
    裁決書正本在卷可稽。
  (二)本院向舉發本件之基隆市警察局第四分局調取相關資料核閱
    結果，查知本件係因異議人於前揭時間駕駛上開自用小貨車
    沿基隆市○○路○段往安樂路一段方向行駛且行經自強隧道
    ，該段時間有林子騫騎乘車牌號碼2GM－381號普通重型機車
    後座搭載配偶林吳阿巡亦沿同方向行駛且行經自強隧道，在
    自強隧道內倒地受傷，警方據報到場處理，依林子騫、林吳
    阿巡向警方描述導致車禍發生之車輛特徵，並調閱隧道入口
    之監視器畫面後，查知車牌號碼U7－2776號自用小貨車駕駛
    人涉嫌過失傷害及肇事逃逸罪嫌，循線通知異議人到案，且
    該案承辦警員魏家祥進而對異議人依道路交通管理處罰條例
    第62條第4 項規定予以舉發，另將異議人涉嫌刑法過失傷害
    罪嫌及肇事逃逸罪嫌之刑事案件報請臺灣基隆地方法院檢察
    署檢察官偵辦等情，此有道路交通事故現場圖、調查報告表
    (一)(二)、談話紀錄表、警詢筆錄、疑似道路交通事故肇事逃逸
    追查表、長庚醫療財團法人基隆長庚紀念醫院診斷證明書 2
    紙、現場照片17張、監視器畫面翻拍照片1 張在卷可稽（本
    院卷第16至46頁）。
  (三)證人林子騫之談話紀錄表顯示，其最初係向警方供稱：車禍
    前伊騎車由安樂路二段往安樂路一段行駛，行經肇事地時，
    有一臺深色休旅車由伊車左後方超伊車，該車碰撞到伊左手
    及左手把，伊就人車倒地（本院卷第19頁），於警詢時證稱
    ：當時伊前方均無汽車，忽然感覺伊左手肘與機車左手把均
    遭撞擊，伊與太太就重心不穩跌倒在地，剎那間伊看到前方
    有一輛藍藍的、高高的車子，伊確定那部車不是轎車形式，
    該車沒有停車就駛離現場（本院卷第28頁），於偵訊時證稱
    ：伊在隧道內有看到貨車開在伊後面，離伊非常近，然後他
    就超伊的車，他車子之右後照鏡擦到伊的左手肘、左把手，
    伊的左手把就被他的車子勾住滑行，伊不清楚他車子哪裡勾
    住伊，伊就往左倒下，在地上被拖行，然後就昏倒（本院卷
    第92頁），嗣後又證稱：伊從照後鏡看到一臺車開得很快，
    暗暗的看不太清楚他的車子款式，對方開過來後從伊後方過
    來再掃到伊的左手，把伊連人帶車往前拖，他就走了，事發
    後伊覺得他的車速反而加快，沒有減速（本院卷第121 頁）
    ；於本院調查程序則證稱：當時後方車子開很快，從左後方
    衝過來，撞到伊左邊手肘部位，碰到伊機車手把，機車就往
    左倒地，伊就昏倒了，那臺車是一臺貨車，撞到伊後，那臺
    車沒有放慢速度，速度是一樣的，車子就直接跑掉了，伊沒
    有將機車牽起來等語（本院卷第55至57頁），前後證述有些
    微不一。而證人林吳阿巡於警詢時證稱：林子騫騎車載伊進
    入隧道後，後方有一輛車從後方疾駛而來，伊在後座有發覺
    後方車輛有愈來愈靠近伊車，後方車輛是藍色有車斗的車，
    上面好像有載東西並發出震動聲，伊感覺車子頓了一下，車
    子就倒地，那臺藍色有車斗的車是從伊左後方行駛過來（本
    院卷第32頁），於偵訊時證稱：進入隧道後，一臺藍色貨車
    在後方離的很近，後來開到伊的左側，車斗上好像有載東西
    ，對方的車不知道哪裡碰到伊先生的左手肘，撞到時伊記得
    車斗在伊左手邊，撞到後機車頓了一下，機車就失去平衡，
    貨車擦撞到伊先生左手時，就將機車拖行，機車就往左摔倒
    ，伊撞到頭部就昏迷（本院卷第93頁），嗣後又證稱：經過
    隧道時伊聽到一臺車乒乒碰碰地，因為他車上有載東西，好
    像是桶子，車速很快，所以桶子會跳，伊轉頭看，看到車子
    是藍色，車子掃到林子騫，沒有掃到伊（本院卷第121 頁）
    ；於本院調查程序則證稱：後方有一臺貨車上面有載運東西
    ，那臺車開很快，從伊機車左後方開過來，伊當時聽到那臺
    車因為載運東西有隆隆的聲音，伊有回頭看一下，那臺車好
    像想要超車，結果撞到林子騫的左手肘，沒有撞到伊，機車
    就往左倒地，那臺車撞到後就直接駛離了，速度沒有加快或
    放慢等語（本院卷第58頁）。而上述二位證人騎乘之機車確
    實係在自強隧道內發生車禍倒地，證人林子騫受有左手肘骨
    折併脫臼之傷害，證人林吳阿巡受有身體多處挫傷、胸壁挫
    傷（左胸肋骨挫傷）、下肢多處挫傷（兩膝處及附近）、上
    肢多處挫傷、臉（近雙眼部及鼻）之挫傷、頭皮（左頭皮）
    之挫傷等傷害，惟警方據報到場時，除上述機車停留在該地
    ，地上遺留機車之刮地痕外，並無其餘自承係肇事車輛之駕
    駛人留在該處等待警方調查，此由上述卷附之書面資料足堪
    佐證。
  (四)本院調取監視器錄影光碟勘驗結果，在時間10時54分49秒至
    10時55分07秒時，畫面下方往隧道方向車道，二位證人騎乘
    之車號2GM－381號機車通過，隨後有二臺深色機車、一臺銀
    色機車通過；在時間10時55分08秒至10時56分13秒時，畫面
    下方往隧道方向車道，異議人駕駛之車號U7－2776號藍色小
    貨車通過，隨後陸續有二十五臺機車通過；時間10時56分14
    秒至10時間56分23秒時，畫面下方往隧道方向車道，陸續有
    三臺計程車、一臺銀色轎車、一臺機車通過，此有勘驗筆錄
    存卷可憑（本院卷第78至79頁），可見二位證人騎乘之機車
    進入隧道後，異議人駕駛之小貨車隨後亦進入隧道內；參酌
    異議人受本院訊問時亦表示：伊印象中在隧道內有經過一臺
    機車，車上有一男一女，但這一男一女是否上述二位證人，
    伊不確定，當時伊有對該臺機車超車（本院卷第59頁），對
    照上開勘驗結果顯示當時並無其他類似貨車車型之車輛進入
    隧道內，及二位證人對於「對機車超車之該臺車輛」之外觀
    描述，應足認定異議人駕駛上開小貨車在隧道內超越之機車
    係上述二位證人騎乘之機車。
  (五)證人林子騫之歷次證言均表示當時係左手肘及機車左手把遭
    貨車撞擊，惟其於偵訊時所述「對方車輛之右後照鏡擦到伊
    的左手肘、左把手，伊的左手把就被對方車輛勾住滑行」一
    節，經檢察官指示基隆市警察局進行鑑識勘察，該局於 100
    年8 月25日對上開小貨車進行勘察結果，該車車身右側無明
    顯刮擦痕，右後照鏡下緣有些許輕微擦痕，餘無明顯刮擦痕
    ，而右後照鏡底部離地高度為 136公分，右後照鏡下緣離地
    高度約為136至140公分，且該局由監視器影像查知傷者騎乘
    之機車車型疑似為光陽豪邁奔騰 125CC系列車款，以同款車
    型之機車進行比對，機車把手處離地高度約 100公分，機車
    最高高度（即機車後照鏡上緣處）約 122公分，與上開小貨
    車之後照鏡外緣即最低處相差仍有14公分等情，有基隆市警
    察局現場勘察報告附卷可佐（本院卷第104至114頁）。是以
    ，關於證人林子騫所述「對方車輛之右後照鏡擦到伊的左手
    肘、左把手，伊的左手把被對方車輛勾住滑行」，顯然無從
    由上開鑑識結果獲得佐證。再對照異議人於100 年6 月16日
    提出交通違規陳述單時所附光碟，其內有異議人自行對上開
    小貨車車身拍照之照片（本院卷第67至73頁），該車右側車
    身後半段雖有掉漆，然其車斗處已有生鏽情形，可見該車係
    陳年舊車，實無從辨識該等損傷究竟係因經年累月行駛所累
    積，抑或其中有何部位係因與二位證人騎乘之機車發生碰撞
    所遺留。
  (六)異議人於警詢、偵訊及本院訊問時均供稱：當日自果菜市場
    收攤後，伊駕駛小貨車搭載老闆娘周三娘，從麥金路左轉往
    安樂路二段，行經自強隧道，欲回南榮路工廠，當時沒有與
    其他車輛或行人發生交通事故，伊感覺當日開車順暢，並無
    發生碰撞，伊在隧道超車時，車身並無感覺，亦未聽到機車
    倒地聲音或發現機車倒地情形。而證人周三娘於警詢、偵訊
    均證稱：當時從果菜市場下班，伊坐副駕駛座，車子後面載
    空桶子，因異議人愛抽煙，煙位很重，車窗是開著的，伊沒
    有注意前方或右側有無機車等語（本院卷第35至37頁、第96
    至97頁），並未作不利於異議人之證述。又檢察官循線傳訊
    劉素燕到庭，經證人劉素燕證稱：當天伊騎自己之機車行經
    自強隧道，有看到兩個人已經倒在路上，有兩個人倒在機車
    旁邊，進隧道以前伊知道有兩個人騎在伊前面，伊騎得比較
    慢，伊沒看到機車車號，伊在隧道口有看到裡面有一部貨車
    ，伊與告訴人有一段距離，不清楚貨車與告訴人位置之前後
    ，伊只記得有一臺貨車跟兩個人倒在地上，兩人旁邊有臺機
    車等語（本院卷第117至118頁），亦未表示曾經目睹碰撞之
    經過。是由上開卷證內容，顯然無從佐證證人林子騫所述之
    碰撞經過為真。
  (七)基上，異議人雖不否認有於上開時間駕駛前揭貨車行經上開
    路段，惟辯稱其無與人碰撞或聽見任何撞擊聲音，不知道有
    車禍發生等語；而依前開證據資料，雖足認定異議人曾駕駛
    小貨車在隧道內對證人林子騫及林吳阿巡騎乘之機車超車，
    且證人林子騫及林吳阿巡在隧道內倒地受傷，異議人並未停
    留在現場之事實，然尚無從佐證證人林子騫所述「對方車輛
    之右後照鏡擦到伊的左手肘、左把手，伊的左手把被對方車
    輛勾住滑行」為真，則案發當時，關於小貨車究竟有無碰撞
    人體及機車把手導致機車倒地一節，並非無疑（「無碰撞」
    雖不等同於「無肇事因素」，然此牽涉異議人可否察覺碰撞
    發生）。縱令異議人駕駛之小貨車車身確實曾碰撞證人林子
    騫之左手肘及機車左把手，依卷附證據亦無從確知係小貨車
    何部位與之發生碰撞；倘僅碰撞「左手肘、左把手」位置，
    未直接碰觸機車車身，復無輾壓機車致小貨車可能產生明顯
    震動之情形，則此種擦撞力道是否足使異議人察知有碰撞發
    生，非無可疑；況證人林吳阿巡曾證述當時聽到貨車乒乒碰
    碰、有隆隆的聲音，與異議人所述貨車上載有桶子等情相符
    ，自不能排除因擦撞力道非大，貨車又發出轟隆隆之聲響，
    導致掩蓋住擦撞聲或機車倒地聲之可能性。另參酌證人林子
    騫、林吳阿巡於本院訊問時均證稱貨車撞到他們後沒有加速
    或減速之情形等語，此與一般肇事逃逸者因察覺肇事而短暫
    停頓再加速逃逸或係逕行加速駛離現場之常情亦有不符。基
    上各節，異議人辯稱未察覺有與人碰撞或聽見任何撞擊聲音
    ，未發現有肇事，因而駛離等語，並非毫無可能，卷內證據
    既無從確認其主觀上對其駕駛動力交通工具肇事致人受傷有
    所認識，自不能認其有肇事致人受傷而逃逸之違規事實。
五、綜上所述，原處分機關雖認異議人有道路交通管理處罰條例
    第62條第1 項之違規行為，然其據以裁罰之證據資料顯有未
    足，本院復查無其他積極證據足認異議人確有如原處分意旨
    所指之違規事實，依前揭刑事訴訟之證據法則，自應為有利
    於異議人之認定。是以，原處分機關所為前揭處分即難認為
    允當。本件異議為有理由，應由本院將原處分撤銷，改諭知
    異議人不罰，以資適法。
據上論斷，應依道路交通管理處罰條例第87條第2 項、道路交通
事件處理辦法第19條本文，裁定如主文。
中    華    民    國   100    年    12    月    30    日
                  交通法庭法  官  張婷妮
以上正本證明與原本無異。
對於本件裁定如有不服，應於收受送達後5日內，向本院提出抗
告書狀，敘述抗告之理由，抗告於臺灣高等法院。
中    華    民    國   100    年    12    月    30    日
                          書記官  連懿婷